【裁判字號】    98,抗,485
【裁判日期】    981019
【裁判案由】    聲明異議
【裁判全文】
臺灣高等法院臺中分院民事裁定           98年度抗字第485號
  抗  告  人  日華資產管理股份有限公司
  法定代理人  乙○○
上列抗告人因與相對人甲○○等人間請求清償債務強制執行事件
聲明異議，不服中華民國98年08月21日臺灣臺中地方法院98年度
執事聲字第29號所為駁回其聲明異議之裁定，提起抗告，本院裁
定如下：
    主  文
抗告駁回。
抗告程序費用由抗告人負擔。
    理  由
一、本件抗告人因與相對人甲○○等間請求清償債務強制執行事
    件聲明異議，對於原法院認抗告人欠缺執行要件，因而駁回
    抗告人強制執行之聲請，抗告人不服，提起抗告，抗告意旨
    略以：
  (一)查，最高法院98年度第 3次民事庭會議之決議僅係認為：於
    未將債權讓與事實通知債務人前，債權受讓人不得以聲請強
    制執行之方式責由執行法院以送達書狀或讓與證明文件予債
    務人之方式為通知；其並未推翻其所著42年台上字第 626號
    判例及22年上字第1162號判例之裁判精神及意旨，此觀諸之
    最高法院決議理由內容及最高法院98年度台抗字第 114號民
    事裁定、最高法院98年度台抗字第 177號民事裁定及最高法
    院98年度台抗字第 188號民事裁定等裁判意旨自明。亦即：
    於訴訟中如有事實足認債務人知悉債權讓與事實，該債權讓
    與仍將對債務人發生效力。另就本案爭點，抗告人絕非主張
    無需通知，亦絕無不通知債務人債權讓與之情事，僅係主張
    ：本案符合金融機構合併法所規定之相關條件，故可類推適
    用金融機構合併法第十八條第三項之規定。債權讓與之通知
    ，亦可於債權追索之程序進行中併行為之或伺機通知，如於
    程序進行中有事實足認債務人知悉該事實，該債權讓與即對
    債務人發生效力；而就抗告人上述之見解，亦均未與最高法
    院98年度第 3次民事庭會議：「…於訴訟中如有事實足認債
    務人知悉其事，該債權讓與即對債務人發生效力…」之決議
    內容相悖。
  (二)查抗告人前以「受讓債權人」之身份依強制執行法第4條之2
    及第 6條之規定檢具執行名義正本、債權讓與聲明書、債權
    讓與證明書及借據等文件聲請對債務人之薪資聲請強制執行
    ，惟，台灣台中地方法院（以下統稱：裁定法院）以抗告人
    並非金融機構合併法第4條第1款所定之金融機構，不適用該
    法第18 條第3項之規定，且未提出本案債權讓與已通知債務
    人之證明文件，經限期通知補正，逾期未提出，顯見抗告人
    拒絕為強制執行所需之一定行為，應認抗告人之聲請不備其
    他要件而不合法，無從以債權人名義開始強制執行程序等云
    云，裁定駁回抗告人強制執行之聲請及異議之聲明。惟查，
    原執行法院裁定）及原裁定之見解有多處嚴重違誤，分述如
    下：
  1.本案於訴訟程序進行中，已有事實足認債務人已知悉債權讓
    與之情事，故本案債權讓與已對債務人發生效力（符合最高
    法院98 年度第3次民事庭會議最高法院之論述）：
  按強制執行法第30-1條規定：『強制執行程序，除本法有規
    定外，準用民事訴訟法之規定』；而民事訴訟法除於第 229
    條有：『不宣示之裁定，應為送達。已宣示之裁定得抗告者
    ，應為送達』之明文規定外，於同法第240-4條第4項亦有：
    『前項裁定，應敘明理由，並送達於當事人』之明文規定。
    此外，民事訴訟法第 229條尚有『判決，應以正本送達當事
    人』之明文規定；另民事訴訟法第 239條亦尚有『裁定準用
    判決』之明文規定。承上可知：台灣台中地方法院先前就本
    案爭點所為之98年度執字第 17796號民事裁定及此次所為之
    98年度執事聲字第29號民事裁定，依法必須將裁定正本送達
    債務人。
  另再觀諸民國81年4月11日司法院（81）廳民一字第03256號
    法律問題研究意見結論亦可知：即使裁定書當事人欄僅列聲
    請人或抗告人，而未列相對人時，對未列之當事人，亦應予
    以送達；而就此研究意見結論，與司法院所持之見解亦相同
    ，故應無爭議。
  綜上可知，98年度執字第 17796號民事裁定及98年度執事聲
    字第29號民事裁定，審理法院依法均『必須』送達債務人。
    另再參照民事訴訟法第 229條：『送達，除別有規定外，由
    法院書記官依職權為之』及民事訴訟法第149條第3項：「應
    為送達之處所不明者，受訴法院得依職權命為公示送達」之
    規定可知：前述各民事裁定依法均應已送達債務人無疑。而
    再觀諸前述各民事裁定，其分別各於其內容中已清楚詳述本
    案債權讓與之始末，故債務人應已知悉本案債權讓與相關情
    事，亦即本案債權讓與已對債務人發生效力。
  各審理法院是否『依法』將前述各裁定送達，本非抗告人所
    能知曉，亦非抗告人所能過問，故即使審理法院未依法將各
    裁定送達債務人，亦屬相關人員之疏失或瀆職行為，無法強
    命債權人去繼受因此所致之不利益法律效果（此指未合法送
    達）！
  2.台灣高等法院暨所屬法院93年法律座談會民事執行類第40號
    法律問題研討意見已『違憲』，故無任何適法性，亦即並無
    得阻卻抗告人類推適用金融機構合併法規定之任何法理上依
    據；另基於金融機構合併法第15條『立法目的』之解釋方法
    ，資產管理公司受讓金融機構之不良債權後，將該債權再讓
    與予其他資產管理公司時，可類推適用金融機構合併法第18
    條第3項之規定：
  中華民國憲法第78條規定：「司法院解釋憲法，並有統一解
    釋法律及命令之權」；而同法第 79條第2項亦規定：「司法
    院設大法官若干人，掌理本憲法第七十八條規定事項，由總
    統提名，經監察院同意任命之」；此外，再觀諸司法院組織
    法第3條第1項：「司法院置大法官十七人，審理解釋憲法及
    統一解釋法令案件，並組成憲法法庭，審理政黨違憲之解散
    事項，均以合議行之」之規定，可知：依中華民國憲法之規
    定，有統一解釋法律及命令權限之機關係「司法院」，並非
    實體法院，更非性質屬非訟法院之民事執行處，亦即執行法
    院根本無統一解釋法律之權限，故各執行法院於台灣高等法
    院暨所屬法院93年法律座談會中就民事執行類第40號法律問
    題之討論達成統一解釋金融機構合併法第 4條規定之共識，
    逕自約定將資產管理公司排除在同條第 1項所規定金融機構
    之外，並賦予其法律上之效力得以阻卻資產管理公司類推適
    用金融機構合併法之作為，除已逾權外，更屬『違憲』之舉
    ，此亦即其為何於實務上屢遭上級法院否認及駁斥之主因，
    故其當然不備任何法律、法理上之效力，亦無任何適法性，
    故執行法院爰引其作為駁回本案異議之聲明及強制執行聲請
    之理由，顯已悖法。
  為提升金融機構經營效率、擴大金融機構經濟規模、經營範
    疇及維護適當之競爭環境，政府於89.12.13制定「金融機構
    合併法」，並陸續引進外資Lone Star、Colony、GE Capita
    l、Orix Taiwan Corporation、Lehman Brothers、Cerberu
    s Capital Management、Merrill Lynch、Morgan Stanley
    等資產管理公司吸收其know-how；此外，亦指示銀行公會於
    90.5.22主導其旗下 33家會員銀行以合資方式成立「台灣金
    聯資產管理股份有限公司」（簡稱： TAMCO），更鼓勵國內
    之各大金融控股公司成立資產管理公司（目前國內已有兆豐
    金控資產管理公司、華南資產管理公司、一銀資產管理公司
    、元大金控資產管理公司、富邦金控資產管理公司、合作金
    庫資產管理公司等金控型 AMC），全力為減輕金融機構負擔
    、迅速解決金融機構之不良放款與活化不良資產而奮鬥努力
    ，故扶植優良之資產管理公司協助處理金融機構之不良放款
    （避免債權落入黑道手中）及加速不良債權之去化，始終是
    政府之金融政策之一，亦係「金融機構合併法」該特別制定
    的目的之一。
  金融機構合併法第15條第1項第1款規定：「受讓金融機構不
    良債權時，適用第 18條第3項規定」。而依金融機構合併法
    第18條第 3項之規定可知：以受讓金融機構不良債權為目的
    之資產管理公司，其債權讓與通知得以公告方式代之，不適
    用民法第297條規定。
  金融機構合併法第15條第1項第2款亦規定：「金融機構讓與
    其不良債權時，就該債權對債務人或保證人已取得之執行名
    義，其效力及於資產管理公司」。
  金融機構合併法第15條第 4項尚有：「第一項資產管理公司
    處理金融機構之不良債權，適用銀行業之營業稅稅率」之規
    定。
  基於上述目的論之解釋方法可知：Ｂ資產管理公司受讓Ａ
    資產管理公司之不良債權若排除金融機構合併法第 15條第1
    項第 1款之適用，將致資產管理公司不敢受讓不良債權，進
    而將影響不良債權之去化速度，非「金融機構合併法」之立
    法本意；此外，於參酌上述、、「金融機構合併法」
    所刻意立法之規定後更可推知：若Ａ資產管理公司受讓金融
    機構不良債權後，將該債權再讓與予Ｂ資產管理公司時，可
    類推適用金融機構合併法第 18條第3項之規定。而就該見解
    ，目前已陸續獲其他地方法院及高等法院所採。
  按金融機構合併法第15條第1項第1款規定：以收購金融機構
    不良債權為目的之資產管理公司，其於受讓金融機構不良債
    權時，得適用第18條第 3項之規定；另金融機構合併法第18
    條第 3項亦規定：「金融機構為概括承受、概括讓與、分次
    讓與或讓與主要部分之營業及資產負債，或依第11條至第13
    條規定辦理者，債權讓與之通知得以公告方式代之，承擔債
    務時免經債權人之承認，不適用民法第297條及第301條之規
    定」。經查，抗告人係以收購金融機構不良債權為目的之資
    產管理公司，且已合法受讓金融機構不良債權詳如抗告人之
    原民事強制執行聲請狀所述，依金融機構合併法第 15條第1
    項得適用同法第 18條第3項之規定，抗告人亦得以公告方式
    代替民法第297條第1項債權讓與之通知，而抗告人亦已於96
    年3月 10日公告在台灣新生報第13版，此有登報公告可證。
  本案債權之最原始讓與人係台中商業銀行股份有限公司，且
    其係依『金融機構合併法』之規定將本案債權讓與予馬來西
    亞商富析資產管理股份有限公司台灣分公司；嗣馬來西亞商
    富析資產管理股份有限公司台灣分公司再將本案債權讓與予
    抗告人（詳抗告人之原民事強制執行聲請狀）。承上、
    、、、、之論述可知，抗告人係自馬來西亞商富析
    資產管理股份有限公司台灣分公司受讓『前依金融機構合併
    法之規定所出售之金融機構不良債權』，可類推適用金融機
    構合併法第 18條第3項之規定，亦即抗告人已以公告方式代
    替民法第297條第1項債權讓與之通知，本案債權讓與已對債
    務人發生效力。
  3.裁定法院未正確判讀最高法院 98年度第3次民事庭會議之決
    議結論，致誤駁抗告人之異議聲明：
  最高法院於98年度第3次民事庭會議之決議結論中，並無『
    債權受讓人未提出債權讓與通知之證明文件，經執行法院定
    期命其補正無效果後，即得駁回強制執行聲請』之諭示；亦
    無『債權受讓人絕對必須先對債務人為債權讓與之通知後，
    始可行使權利進行債權追索』之記載。
  本案執行法院於98.3.12 以執行命令強命抗告人提出本案債
    權讓與事實已通知債務人相關證明之際，抗告人當時已就執
    行法院該不當執行程序依強制執行法第 12條第1項之規定聲
    明異議，擬阻卻執行法院強命『定期補正債權讓與通知，否
    則即駁回強制執行聲請』該執行程序之合法性。惟於該執行
    程序之合法性尚未被確定前，執行法院竟以決議結論為理由
    ，逕引強制執行法第30條之1準用民事訴訟法第 249條第1項
    第 6款之規定，以裁定駁回抗告人之強制執行聲請；嗣經抗
    告人再提出異議，惟仍遭裁定駁回。惟抗告人實不明瞭決議
    內容中究竟係於何處載明執行法院可因此駁回全案強制執行
    程序？又執行法院於其某執行程序之合法性尚未被確定前為
    何得逕引強制執行法第30條之1準用民事訴訟法第 249條第1
    項第 6款之規定裁定駁回抗告人之強制執行聲請？法源依據
    何在？
  實務上就債權讓與法律效果之相關規定，最高法院前曾著有
    20年上字第58號判例、28年上字第1284號判例、39年台上字
    第 448號判例、22年上字第1162號判例、75年台上字第2293
    號判決、69年台上字第223號判決、42年台上字第626號判例
    等諸多判例與判決供參；今年亦著有最高法院98年度台抗字
    第114號民事裁定、98年度台抗字第177號民事裁定及98年度
    台抗字第188號民事裁定供參。而觀諸最高法院98年度第3次
    民事庭會議之決議內容，其並未否定前述之任一實務上見解
    ，此包括已明載於其決議內容中之最高法院42年台上字第62
    6號判例及 22年上字第1162號判例之裁判精神。決議內容僅
    係認為：於未將債權讓與事實通知債務人前，債權受讓人不
    得以聲請強制執行之方式『責由』執行法院以送達書狀或讓
    與證明文件予債務人之方式為通知，其並未推翻最高法院所
    著42年台上字第 626號判例及22年上字第1162號判例：「於
    訴訟中如有事實足認債務人知悉其事，該債權讓與仍將對債
    務人發生效力」之裁判精神，此觀諸決議內容自明。而經查
    ，本案於訴訟程序進行中，已足證債務人已知悉債權讓與相
    關情事已如前所述，若依最高法院 98年度第3次民事庭會議
    之決議結論，本案債權讓與已對債務人發生效力。若此，執
    行法院應續行強制執行程序，而非駁回抗告人之強制執行聲
    請！
  4.抗告人前係就『執行法院強命抗告人絕對必須提出本案債權
    讓與已通知債務人之相關證明，否則將駁回強制執行之聲請
    』乙事，依強制執行法第12條第 1項規定聲明異議，故即使
    異議之聲明被駁回，依法本案強制執行程序仍應繼續進行，
    不應因此亦被駁回，故執行法院前逕自駁回抗告人強制執行
    聲請之舉，實已越權及違法為訴外審判；惟原裁定察，未依
    法駁回其裁定，亦已悖法；
  查強制執行法第12條第 1項明文規定：「當事人或利害關係
    人，對於執行法院強制執行之命令，或對於執行法官、書記
    官、執達員實施強制執行之方法，強制執行時應遵守之程序
    ，或其他侵害利益之情事，得於強制執行程序終結前，為聲
    請或聲明異議。但強制執行不因而停止」。再查，我國所有
    法律中均未有『債權受讓人於聲請強制執行前，絕對必須先
    對債務人為債權讓與之通知，否則即不得聲請強制執行進行
    債權追索』之規定，惟裁定法院卻強命聲請人於強制執行程
    序進行前絕對必須『提出本案債權讓與事實已通知債務人之
    相關證明，否則將不得進行強制執行』。茲因抗告人認為執
    行法院此舉已有以『法律所無之限制』強行加諸抗告人之虞
    ，且亦已違背多則最高法院之判例與判決之裁判意旨，故抗
    告人始就執行法院於98.3. 12以執行命令強命『抗告人提出
    本案債權讓與事實已通知債務人之相關證明，否則將駁回強
    制執行』之不當執行程序依強制執行法第 12條第1項之規定
    聲明異議，惟竟遭執行法院以裁定駁回。
  承上可知，抗告人僅係依強制執行法第 12條第1項規定所主
    張之『異議聲明』被駁回，惟此亦僅係表示：『本案於進行
    強制執行程序前，抗告人須先提出債權讓與事實已通知債務
    人證明文件』而已，並非代表本案強制執行之聲請可因此被
    駁回，此觀諸民事訴訟法第240條之4、強制執行法第12條之
    法律條文規定及台灣高等法院98年度抗字第 523號民事裁定
    之裁判意旨自明；惟執行法院卻逕自駁回抗告人之強制執行
    之聲請擬終結全案，實已越權且違法為訴外審判；惟原裁定
    未察，非但未依法駁回執行法院之裁定，竟尚為不利於抗告
    人之裁定，亦已悖法！
  即使抗告人依強制執行法第12條第 1項規定所主張之『異議
    聲明』被駁回，亦尚可依民事訴訟法第240條之4之規定再提
    出異議；即使再次敗訴，亦尚可提起抗告及再抗告等法律途
    徑救濟，故本案強制執行之聲請絕不會於聲明異議之程序中
    被終結！惟執行法院卻逕自駁回強制執行程序擬終結全案，
    擬致所有法律救濟途徑因此全數被截斷，除嚴重戕害抗告人
    之權益外，更已悖法！惟原裁定未察，仍為不利於抗告人之
    裁定，顯有違誤！
  5.執行法院逕自駁回抗告人強制執行之聲請並終結全案之舉，
    已違反強制執行法第28條之 1及【辦理強制執行事件應行注
    意事項】第15-1目之法律規定；更使本案於法律之適用上發
    生『普通法優先於特別法適用』之情事，違反中央法規標準
    法第16條之規定：
  本案債務人已知悉本案債權讓與相關情事，故債權讓與已對
    債務人發生效力，已如前述，故本案若擬續行強制執行程序
    ，絕對無虞，先予敘明。
  強制執行法第28條之1就「債權人不為行為之失權」已有『
    明文』之規定，而於參酌台灣高等法院88年抗字第4264號、
    93年抗字第3000號之裁判意旨及86.3.1司法院之座談會意見
    結論後可知：強制執行法第28條之1第1款所稱之「債權人於
    執行程序中應為一定必要之行為」，係指『債權人不為一定
    必要之行為，執行程序即不能進行者』而言。此外，【辦理
    強制執行事件應行注意事項】第15-1目亦有明文規定：「關
    於強制執行法第 28條之1部分：債權人不為一定必要之行為
    或不預納必要之費用，以事件因此不能進行者為限，始得駁
    回其強制執行之聲請」。而觀諸本案，續行強制執行程序絕
    對無虞已如上(一)所述；此外，更可由抗告人目前於全國各
    法院尚有逾百件同類型之案件亦正進行強制執行中，大部份
    之案件甚至已進行至執行程序終結，可得佐證，故絕無「案
    件因此無法進行」或「執行程序不能進行」之情形。
  承上、之論述可知：我國法律及實務上對『執行債權人
    』之權益有相當之保護，另為避免執行法院會濫用權限任意
    駁回債權人強制執行之聲請，始會就「債權人不為行為之失
    權」部份於【辦理強制執行事件應行注意事項】第15-1目以
    『明文』之方式予以規定，並於實務上再另著台灣高等法院
    88年抗字第4264號、93年抗字第3000號裁判及86.3.1司法院
    之座談會意見結論予以補充、釋明。而經查，本案絕無「案
    件無法進行」或「執行程序不能進行」之情形已詳如前一、
    所述，故若依強制執行法之規定，執行法院並無任何可爰以
    駁回抗告人強制執行之理由，惟其卻仍悖法為之，竟逕引強
    制執行法第30-1條準用民事訴訟法第 249條第1項第6款之規
    定去排除強制執行法第 28條之1、【辦理強制執行事件應行
    注意事項】第15-1目法律規定等保護執行債權人之相關法律
    及實務見解之適用，致本件強制執行案出現民事訴訟法（普
    通法）優先於強制執行法（特別法）適用之情事，已違背中
    央法規標準法第16條之規定，於法規之適用上出現嚴重之瑕
    疵！
  6.裁定法院所爰引台灣高等法院暨所屬法院97年法律座談會民
    執類提案第3號研討意見牴觸中華民國憲法第 78條之規定，
    當然不具任何適法性；此外，其論述更與多則最高法院判例
    之裁判精神相悖，故當然亦不具任何法理上之參考性：
  依中華民國憲法第78條、第79條第2項及司法院組織法第3條
    第 1項之規定可知：依中華民國憲法規定，有統一解釋法律
    及命令權限之機關係「司法院」，並非實體法院，更非性質
    屬非訟法院之民事執行處，亦即裁定法院根本無統一解釋法
    律之權限，故各執行法院於台灣高等法院暨所屬法院97年度
    法律座談會中逕自、統一解釋民法第297條第1項之法律規定
    並私下達成共識，賦予其於強制執行程序中新的法律效力，
    除已逾權外，更屬『違憲』之舉，故當然不備任何法律效力
    。
  就法理上而言，台灣高等法院暨所屬法院97年法律座談會民
    執類提案第3號研討意見之論述與最高法院 28年上字第1284
    號判例、39年台上字第448號判例、22年上字第 1162號判例
    及75年台上字第2293號判決等多則最高法院裁判精神相悖，
    故亦當然不具任何法理上之參考性。
  承上、可知，台灣高等法院暨所屬法院97年法律座談會
    民執類提案第 3號研討意見並不具任何適法性，亦不備任何
    法理上之參考性，故執行法院及原裁定爰引其作為駁回抗告
    人強制執行聲請及聲明異議狀聲明之理由，顯非適法！
  7.原裁定之見解已嚴重破壞金融交易安全及法律公平正義原則
    ：欠債還錢本係天經地義之理，今若法院已有確定之判決證
    明債務人確實對債權人負有債務（或受讓債權人與執行名義
    所載之債權人具有同一性），則債務人對債權人即負有債務
    清償之義務及責任，此應為大家所不爭；惟若逕採執行法院
    及原裁定之見解，將致更多原本具有資產之債務人於受通知
    後、強制執行程序進行前順利完成脫產；更將讓躲債藏匿逃
    亡海外而無法被通知之「重大經濟罪犯」（例如：安峰集團
    之朱安雄、力霸集團之王又曾、東帝士集團之陳由豪、廣三
    集團之曾正仁、掏空中興銀行之王玉雲及王志雄父子、前立
    法院長劉松藩等人）之資產間接被執法者所保護而無須被強
    制執行拍賣償債，結果將導致合法之債權受讓人無法透過公
    權力循法律程序求償；而負債累累擁有龐大資產卻躲債藏匿
    海外之債務人資產卻逕受執法者保護，明顯違反法律所堅持
    之公平正義原則！更甚者，金融機構合併法之立法美意及信
    賴民法第 294條規定所成立之債權讓與金融交易安全亦將嚴
    重被戕害；而金融壞帳持續累積無法被順利處理之後遺症，
    未來恐須以國家之更多之金融經濟成果陪葬，故不得不慎！
  8.債權讓與事實未通知或尚不及通知債務人，而致債務人誤向
    原債權人清償時，就債務人而言，並不會產生任何之損害，
    故原裁定以保護債務人權益為由而建立之論述，已失所附麗
    ：債務人對債權人本即負有債務清償之義務及責任，故以其
    所有之資產用以償債，本屬應該；就合法之債權受讓人而言
    ，亦同！且依實務上之見解，若債權讓與事實未通知或尚不
    及通知債務人，而致債務人誤向原債權人清償時，茲因此時
    之清償係可以對抗所有後手債權受讓人而發生清償之效力，
    故債務人之權益亦將完全獲得確保，不會產生任何之損害。
    故原裁定以保護債務人權益為由而建立之論述，已失所附麗
    ！
  9.若逕採原裁定之見解，除將同時戕害債權人及債務人之權益
    外，更將嚴重助長訴訟資源之浪費並徒增訴累：經查，有甚
    多強制執行案之執行標的僅為債務人之存款、股票及薪資等
    資產，執行程序十分簡易、迅速，整個執行程序約莫一個月
    即可完全終結，惟卻因原裁定之見解，致該些案件常常超逾
    半年、甚至一年仍於原地空轉而無任何強制執行進度；除甚
    多案件因此必須向民事庭提出異議（參照民事訴訟法第 240
    條之 4）外，甚至必須向高等法院提起抗告及向最高法院提
    起再抗告等；且嗣後尚必須再進行更審，目前更有已至高等
    法院更三審而尚未見任何強制執行進度之案件，此尚未論計
    被執行法院所強命提起、債務人根本毫無任何勝訴機會、亦
    非自願涉訟之『許可執行之訴』（參照強制執行法第14條之
    1第2項規定）。承上，姑且不論債權人可能導致之損失（例
    如：債務人已脫產），債務人亦已因此嚴重受害（徒增該期
    間之利息、違約金及訴累），更遑論司法資源之嚴重浪費，
    故原裁定之見解，並不足取！
  10.綜上，本案已合法對債務人完成債權讓與之通知，已如前述
    ，故裁定法院應為利於抗告人之裁定，而非駁回抗告人異議
    之聲明；亦即抗告人依法得聲請續行強制執行無虞。惟裁定
    法院卻仍逕認抗告人未合法通知債務人債權讓與之事實，並
    以此為由駁回抗告人之異議之聲明，其除認事用法顯有違誤
    外，更已嚴重損害抗告人及債務人之權益，為此，懇請鈞院
    廢棄原裁定，並立即續行強制執行等語。
二、按債權人聲請強制執行，如不合程式或不備其他要件，依其
    情形可以補正，經定期命補正而不補正者，法院應以裁定駁
    回之，此觀強制執行法第30條之1準用民事訴訟法第249條第
    1項第6款自明。次按執行名義成立後，債權人將債權讓與於
    第三人，該第三人為強制執行法第4條之2第1項第1款所稱之
    繼受人，雖得以原執行名義聲請強制執行，惟民法第 297條
    第 1項既明定債權之讓與，非經讓與人或受讓人通知債務人
    ，對於債務人不生效力，則債權讓與契約固於讓與人與受讓
    人間意思合致時即生債權移轉之效力，然此項債權讓與之事
    實非經讓與人或受讓人通知債務人，對債務人尚不生效力，
    債務人對於受讓人自得拒絕給付，債權受讓人於該項讓與對
    債務人生效前，自亦不得對債務人為強制執行。是債權受讓
    人依強制執行法第4條之2規定，本於執行名義繼受人身分聲
    請強制執行者，除應依同法第 6條規定提出執行名義之證明
    文件外，對於其為適格之執行債權人及該債權讓與已對債務
    人發生效力等合於實施強制執行之要件，亦應提出證明，併
    供執行法院審查（最高法院98年度台抗字第 116號裁定意旨
    參照）。至於42年台上字第626號、22年上字第 1162號判例
    所稱「讓與之通知，為通知債權讓與事實之行為，得以言詞
    或文書為之，不需何等之方式」、「受讓人對於債務人主張
    受讓事實行使債權時，既足使債務人知有債權讓與之事實，
    即應認為兼有通知之效力」等語，旨在說明債權讓與之通知
    ，其性質為觀念通知，其通知方式不拘，以使債務人知悉其
    事實即可，於訴訟中如有事實足認債務人已知悉其事，該債
    權讓與即對債務人發生效力；惟究不得因此即謂債權之讓與
    人或受讓人未將債權讓與之事實通知債務人前，受讓人即得
    對該債務人為強制執行，而責由執行法院以送達書狀或讓與
    證明文件予債務人之方式為通知（最高法院 98年度第3次民
    事庭會議（一）參照）。
三、又按金融機構合併法第15條第1項第1款雖規定以收購金融機
    構不良債權為目的之資產管理公司，受讓金融機構不良債權
    時，適用同法第18條第 3項規定，即其債權讓與之通知得以
    公告方式代之。惟於資產管理公司受讓金融機構不良債權後
    ，再將該債權讓與他家資產管理公司時，因資產管理公司並
    不屬金融機構合併法第4條第1款規定所指之金融機構，自無
    金融機構合併法第18條第 3項之適用。故資產管理公司將原
    屬金融機構不良債權轉讓與他家資產管理公司時，仍應依民
    法第297條第1項規定為債權讓與之通知，而不得逕以公告代
    之（灣高等法院暨所屬法院93年法律座談會民事執行類提案
    第40號參照）。
四、查抗告人主張系爭債權經輾轉讓與抗告人，抗告人已以登報
    公告方式代替債權讓與之通知等情，惟抗告人既主張其為該
    債權憑證之執行名義效力所及之人，而聲請對相對人強制執
    行，自應證明其已得對債務人即相對人主張債權憑證所表彰
    之債權，此乃強制執行程序開始之要件，債務人即相對人在
    受債權讓與通知前，抗告人尚不具執行債權人之適格，而不
    得就相對人之財產實施強制執行（此與抗告人所指強制執行
    法第28條之 1所定之強制執行程序開始後之執行必要行為欠
    缺致不能進行之情形有別）。又執行法院雖無須審認當事人
    間實體上權利義務之存否，惟就強制執行程序開始之要件有
    無欠缺，仍須為形式上之審查，於債權人持受讓之債權憑證
    聲請強制執行之情形，該債權讓與是否已通知債務人而對債
    務人發生效力，為執行法院於准開始執行程序前應審查之事
    項。又抗告人（即債權受讓人）依強制執行法第4條之2規定
    ，本於執行名義繼受人身分聲請強制執行者，除應依同法第
    6 條規定提出執行名義之證明文件外，對於其為適格之執行
    債權人及該債權讓與已對債務人發生效力等合於實施強制執
    行之要件，亦應提出證明，併供執行法院審查，否則即有聲
    請強制執行程序之程序不備之不合法情事。抗告人另稱基於
    金融機構合併法第15條立法目的之解釋方法，資產管理公司
    受讓金融機構之不良債權後，將該債權再讓與予其他資產管
    理公司時，亦可類推適用金融機構合併法第18條第 3項之規
    定等語。惟查金融機構將不良債權讓與資產管理公司後，固
    得依金融機構合併法第15條第1項第1款及第18條第 3項規定
    ，以登報公告通知債務人。惟原第三人馬來西亞商富析資產
    管理股份有限公司台灣分公司及抗告人均非該法第4條第1款
    之金融機構，故抗告人之債權並非直接受讓自該法第15條第
    1項第1款之金融機構，依法並無第18條第 3項之適用。至抗
    告人所援引之最高法院42年台上字626號、22年上字第 1162
    號判例所稱「讓與之通知，為通知債權讓與事實之行為，得
    以言詞或文書為之，不需何等之方式」、「受讓人對於債務
    人主張受讓事實行使債權時，既足使債務人知有債權讓與之
    事實，即應認為兼有通知之效力」等語，旨在說明債權讓與
    之通知，其性質為觀念通知，其通知方式不拘，以使債務人
    知悉其事實即可，於訴訟中如有事實足認債務人已知悉其事
    ，該債權讓與即對債務人發生效力；惟究不得因此即謂債權
    之讓與人或受讓人未將債權讓與之事實通知債務人前，受讓
    人即得對該債務人為強制執行，而責由執行法院以送達書狀
    或讓與證明文件予債務人之方式為通知（最高法院98年度台
    抗字第116、第374號號裁定意旨參照）。據此可知，抗告人
    因未依限補足開始強制執行之法定要件，經執行法院裁定駁
    回其強制執行聲請，縱有相關裁定送達相對人，抗告人亦不
    得主張本件債務人已因原法院裁定之送達而知悉債權讓與之
    情事，無庸再次另行通知云云。抗告人為本件強制執行之聲
    請，未於法定期間內補正已就債權讓與之事實通知債務人之
    證明，致原法院無從審認抗告人即債權受讓人為適格之執行
    債權人及該債權讓與已對債務人發生效力等合於實施強制執
    行之要件，因而駁回抗告人強制執行之聲請，於法有據。抗
    告論旨，猶執前詞，指摘原裁定為不當，聲明廢棄，為無理
    由。
五、據上論結，本件抗告為無理由，依強制執行法第30條之 1、
    民事訴訟法第495條之1第1 項、第449條第1項、第95條、第
    78條，裁定如主文。
中    華    民    國    98    年    10    月    19    日
                民事第五庭  審判長  法  官  林陳松
                                    法  官  王重吉
                                    法  官  古金男
以上正本係照原本作成。
再為抗告應以適用法規顯有錯誤為理由。
如提起再抗告者應於裁定送達後10日內向本院提出抗告理由狀（
須按照他造人數附具繕本）並繳納抗告裁判費新臺幣1,000元，
同時委任律師或具有律師資格之關係人為代理人。
                                    書記官  瑞芳
中    華    民    國    98    年    10    月    19    日
                                                      Ｖ


司法院資訊處製作；財團法人民間司法改革基金會備份。
